ACORDAO-COMPLETO-2405244

ACÓRDÃO 5718/2020 ATA 16/2020 - SEGUNDA CÂMARA

VISTOS, relatados e discutidos estes autos, que tratam de atos de concessão de aposentadoria a ex-servidores da Fundação Universidade Federal de Uberlândia.
	ACORDAM os ministros do Tribunal de Contas da União, reunidos em sessão da 2ª Câmara, ante as razões expostas pela relatora, e com fundamento no art. 71, incisos III e IX, da Constituição Federal, 1º, inciso V, 39, inciso II, da Lei 8.443/1992, e 260, § 1º e 5º, do Regimento Interno, em:
9.1. considerar legais os atos de concessão de aposentadoria a Dinair Alves de Mendonça, Douglas Marra de Moraes e Fernando Helou Doca, procedendo aos respectivos registros; 
9.2. considerar ilegal o ato de concessão de aposentadoria a Fernando Jorge da Silva, negando-lhe registro;
9.3 dispensar o ressarcimento das quantias percebidas indevidamente, mas de boa-fé, em consonância com a Súmula 106 do TCU;
9.4. determinar à Universidade Federal de Uberlândia que, no prazo de 15 (quinze) dias, contados desta deliberação:
9.4.1. faça cessar os pagamentos relativos ao ato considerado ilegal, sob pena de ressarcimento das quantias pagas indevidamente e responsabilização solidária da autoridade competente;
9.4.2. dê ciência do inteiro teor desta deliberação ao interessado, alertando-o de que o efeito suspensivo proveniente de eventual interposição de recursos junto ao TCU não o eximirá da devolução dos valores percebidos indevidamente após a notificação, no caso de não provimento dos apelos, devendo encaminhar o comprovante dessa notificação ao TCU, no prazo de até 30 (trinta) dias;
9.4.3.  promova a avaliação do ato ora impugnado, no sentido de observar se o interessado pode se manter aposentado com base em outro fundamento legal, caso manifeste interesse, ou deve retornar à atividade no sentido de completar o requisito temporal para nova aposentadoria, a qual, obrigatoriamente, deverá fundamentar-se nas regras vigentes no momento da nova concessão;
9.4.4. encaminhe ao TCU, se for o caso, nos termos do art. 262, § 2º, do Regimento Interno, novo ato de concessão, livre da irregularidade indicada nesta deliberação, para que seja submetido a nova apreciação, na forma do art. 260, caput, também do Regimento Interno.

Atos de aposentadoria.

Segunda Câmara

3. Interessados: Dinair Alves de Mendonça (CPF XXX.663.091-XX), Douglas Marra de Moraes (CPF XXX.908.746-XX), Fernando Helou Doca (CPF XXX.938.308-XX) e Fernando Jorge da Silva (CPF XXX.560.616-XX).

13.1. Ministros presentes: Augusto Nardes (na Presidência), Aroldo Cedraz, Raimundo Carreiro e Ana Arraes (Relatora).
13.2. Ministros-Substitutos presentes: Marcos Bemquerer Costa e André Luís de Carvalho.

ACORDAO-COMPLETO-2518519

Acórdão 18793/2021 - Segunda Câmara

ANA ARRAES

Adoto como relatório, com os ajustes pertinentes, a instrução da Secretaria de Fiscalização de Pessoal, que contou com a anuência de seu corpo dirigente e da representante do Ministério Público junto ao TCU (peças 7 a 9) :
"INTRODUÇÃO
1.	Trata-se de atos de concessão de aposentadoria de Dinair Alves de Mendonça, Douglas Marra de Moraes, Fernando Helou Doca e Fernando Jorge da Silva, ex-servidores da Fundação Universidade Federal de Uberlândia.
2.	Os atos foram submetidos, para fim de registro, à apreciação do Tribunal de Contas da União (TCU) , de acordo com o art. 71, inciso III, da Constituição Federal. O cadastramento e a disponibilização ao TCU ocorreram por intermédio do Sistema de Apreciação e Registro de Atos de Admissão e Concessões, na forma dos arts. 2º, caput e incisos I a VI, e 4º, caput, da Instrução Normativa - TCU 78/2018.
EXAME TÉCNICO
Procedimentos preliminares aplicados
3.	Os procedimentos para exame, apreciação e registro de atos de pessoal encontram-se estabelecidos na Instrução Normativa TCU 78/2018 e na Resolução TCU 206/2007. Essas normas dispõem, respectivamente, em seus arts. 4º, § 2º, e 3º, § 3º que os atos de pessoal disponibilizados por meio do Sistema de Apreciação e Registro de Atos de Admissão e Concessões devem ser submetidos a crítica preliminar automatizada do próprio sistema, com base em parâmetros predefinidos.
4.	Relativamente aos atos de concessão de aposentadoria, as rotinas de crítica das informações cadastradas no Sistema de Apreciação e Registro de Atos de Admissão e Concessões foram elaboradas e validadas levando-se em conta as peculiaridades desses atos. Os itens de verificação do sistema compreendem prazos e fundamentos legais, assim como eventuais ocorrências de acumulação. Trata-se de verificações mais abrangentes, minuciosas e precisas do que aquelas que podem ser realizadas por mãos humanas, proporcionando um nível de segurança ainda maior.
5.	Além da crítica automatizada, há verificação humana adicional no caso de haver alertas do sistema ou informações não formatadas, como esclarecimentos do gestor ou do controle interno.
6.	As críticas também consideram os registros do Sistema Integrado de Administração de Recursos Humanos (Siape) . O Siape disponibiliza informações atualizadas sobre as parcelas que integram os proventos, diferentemente, portanto, do Sistema de Apreciação e Registro de Atos de Admissão e Concessões, que informa as parcelas no momento do registro do ato.
7.	Essa confrontação com o Siape provê uma visão atual e verdadeira da situação, o que permite descaracterizar irregularidades e inconsistências que, embora constantes do Sistema de Apreciação e Registro de Atos de Admissão e Concessões, já foram corrigidas.
Exame das constatações
8.	Antes da análise individualizada de cada ato de aposentadoria dos autos, cabe esclarecer o posicionamento desta Corte de Contas e da jurisprudência do Supremo Tribunal Federal quanto à contagem ponderada de tempo de serviço (contribuição) em decorrência de atividades laborais exercidas em condições especiais passíveis de prejudicar a saúde ou a integridade física após o advento da Lei 8.112/1990, com fundamento nos Mandados de Injunção 880-9, 1071-4, 1442-6 e 3389 do Supremo Tribunal Federal e também da contagem ponderada para servidores que laboraram, como celetistas e antes da publicação da Lei 8.112/1990, em condições insalubres.
9.	No que concerne à contagem ponderada de tempo de serviço prestado em condições insalubres, antes do advento do Regime Jurídico Único, o entendimento deste Tribunal firmado no Acórdão 2008/2006-TCU-Plenário (Ministro-Relator Walton Alencar Rodrigues) é no sentido de ser possível a contagem de tempo de serviço para concessão de aposentadoria estatutária com o aproveitamento de tempo especial prestado sob condições insalubres, perigosas ou penosas. 
10.	Assim, o servidor público que exerceu, como celetista, no serviço público, atividades insalubres, penosas ou perigosas, em período anterior à vigência da Lei 8.112/90, tem direito à contagem especial de tempo de serviço para efeito de aposentadoria.
11.	Além disso, por intermédio do Acórdão 911/2014-TCU-Plenário - TCU, de relatoria do Ministro Benjamin Zymler, este Tribunal deixou assente que, mesmo observando os parâmetros do Acórdão 2008/2006-TCU-Plenário, a contagem especial de tempo prestado em condições insalubres para servidores ocupantes de cargos de natureza estritamente administrativa somente poderá ocorrer se estiver efetivamente demonstrada a existência de risco ou de agentes nocivos à saúde no local de trabalho, devidamente atestado por laudo pericial.
12.	Apenas a título de racionalidade administrativa, esta Corte de Contas tem aceitado, sem necessidade de comprovação, a averbação do tempo de atividade insalubre realizada de ofício pelo órgão de origem em relação a cargos cujo exercício, presume-se, envolve atividades de risco para a higidez física, como no caso dos servidores que trabalham na área de saúde a exemplo dos médicos, odontólogos, auxiliares de enfermagem e agentes de saúde pública, conforme dito pelo Ministro-Relator no voto condutor do Acórdão 911/2014-TCU-Plenário. 
13.	No que tange à contagem ponderada de períodos de contribuição após a publicação da Lei 8.112/1990, o Supremo Tribunal Federal (STF) concedeu ordens injuncionais para reconhecer a mora do Poder Público quanto à edição da lei que disciplina o artigo 40, § 4º, inciso III, da Constituição Federal, garantindo aos filiados da entidade sindical o direito de ter seus pedidos de aposentadoria especial analisados pela autoridade administrativa competente à luz do artigo 57 da Lei n. 8.213/1991.
14.	Resolvendo a questão da mora legislativa quanto ao disposto do artigo 40, § 4º, inciso III, da Constituição Federal, o STF editou a Súmula Vinculante 33, onde foi suprida a lacuna deixada pelo Poder Público relativa à edição da lei complementar que regulamenta o supramencionado dispositivo constitucional. 
15.	A Súmula Vinculante 33 possui o seguinte conteúdo: 
'Aplica-se ao servidor público, no que couber, as regras do regime geral da previdência social sobre aposentadoria especial de que trata o artigo 40, § 4º, inciso III, da Constituição Federal, até a edição de lei complementar específica.' (grifo nosso) 
16.	Assim, o argumento de que não há edição de lei complementar que regulamente o artigo 40, § 4º, inciso III, da Constituição Federal, para se aceitar o deferimento de aposentadoria especial não mais se sustenta, considerando o conteúdo da Súmula Vinculante 33 do STF.
17.	É preciso esclarecer que os MI 880-9 e a Súmula Vinculante 33 reconhecem a omissão legislativa do artigo 40, § 4º, inciso III, da Constituição Federal. Assim, para as aposentadorias estatutárias especiais deferidas com base nesse fundamento, deverão ser observados os mesmos critérios para as aposentadorias especiais deferidas àqueles vinculados ao regime geral de previdência social, nos termos do artigo 57 da Lei n. 8.213/1991.
18.	Desse modo, não é possível a averbação de tempo insalubre após o advento da Lei 8.112/1990 e o aproveitamento para a aposentadoria de servidores com fundamento no art. 3º da Emenda Constitucional 47. Pois, não se trata da aposentadoria especial referida no artigo 40, § 4º, inciso III, da Constituição Federal, que está regulamentada pelos MIs 880-9 (além dos Mandados de Injunção 1071-4, 1442-6 e 3389) e Súmula Vinculante 33.
19.	O próprio STF já decidiu que a concessão de aposentadoria especial prevista no art. 40, § 4º da Constituição Federal, não garante a contagem ponderada de tempo de serviço diferenciada ao servidor público, mas tão somente o efetivo gozo da aposentadoria especial:
Conversão de tempo especial em comum e Súmula Vinculante 33
'Saliente-se, ademais, que a Súmula Vinculante 33 apenas garantiu aos servidores públicos o direito de aposentadoria especial, mas não a conversão do tempo de serviço especial em comum. Confira-se a redação do enunciado: (...) 
De fato, o Supremo Tribunal Federal, por reiteradas vezes, em sede de mandado de injunção (em que se firmou o entendimento consubstanciado na Súmula Vinculante 33) , se pronunciou acerca da ilegitimidade da utilização dessa via processual com o fim de se obter desde logo a contagem diferenciada de tempo de serviço para servidores públicos.' ARE 793.144 ED-segundos, Relator Ministro Teori Zavascki, Segunda Turma, julgamento em 30.9.2014, DJe de 13.10.2014.
Mandado de injunção e contagem diferenciada de tempo'
Com efeito, a jurisprudência dessa Corte assentou o não cabimento de mandado de injunção que visa a contagem diferenciada e posterior averbação de tempo do serviço prestado em condições especiais, uma vez que não há previsão constitucional da referida contagem.' MI 1.278 AgR, Relator Ministro Gilmar Mendes, Tribunal Pleno, julgamento em 30.4.2014, DJe de 19.5.2014.
20.	Cumpre ainda citar para a análise dos atos em tela a Súmula TCU 245 na qual o TCU firmou o entendimento de que é irregular a conversão, com ponderação, de tempo de magistério para a obtenção de aposentadoria, consoante a seguinte redação:
Não pode ser aplicada, para efeito de aposentadoria estatutária, na Administração Pública Federal, a contagem ficta do tempo de atividades consideradas insalubres, penosas ou perigosas, com o acréscimo previsto para as aposentadorias previdenciárias segundo legislação própria, nem a contagem ponderada, para efeito de aposentadoria ordinária, do tempo relativo a atividades que permitiriam aposentadoria especial com tempo reduzido.
21.	Constitui exceção a essa regra, a atividade docente exercida até 9/7/1981. É que a atividade de magistério, classificada como penosa pelo Decreto 53.831/1964 (o que, automaticamente, ensejava a contagem ponderada do tempo de serviço) , deixou de ser com a promulgação da Emenda Constitucional 18/1981. Esse entendimento foi reconhecido pelo STF, consoante as decisões a seguir transcritas:
'PREVIDENCIÁRIO. AGRAVO REGIMENTAL NO RECURSO EXTRAORDINÁRIO COM AGRAVO. MAGISTÉRIO. CONVERSÃO DO TEMPO DE SERVIÇO ESPECIAL EM COMUM. SERVIÇO PRESTADO ANTES DA EC 18/81. POSSIBILIDADE. 1. No regime anterior à Emenda Constitucional 18/81, a atividade de professor era considerada como especial (Decreto 53.831/64, Anexo, Item 2.1.4) . Foi a partir dessa Emenda que a aposentadoria do professor passou a ser espécie de benefício por tempo de contribuição, com o requisito etário reduzido, e não mais uma aposentadoria especial. 2. Agravo regimental a que se dá parcial provimento' (ARE 742005 AgR, Rel. Min. Teori Zavascki, Segunda Turma, DJE 1/4/2014) .
'Recurso extraordinário com agravo. Repercussão geral da questão constitucional reconhecida. Reafirmação de jurisprudência. 2. Direito Previdenciário. Magistério. Conversão do tempo de serviço especial em comum. 3. Impossibilidade da conversão após a EC 18/81. Recurso extraordinário provido' (ARE 703.550 AgR, Rel. Min. Gilmar Mendes, Plenário, DJE 21/10/2014) .
22.	Desse modo, não pode ser aplicada, para efeito de aposentadoria estatutária, na Administração Pública Federal, a contagem ficta do tempo de atividades consideradas insalubres, penosas ou perigosas, com o acréscimo previsto para as aposentadorias previdenciárias segundo legislação própria, nem a contagem ponderada, para efeito de aposentadoria ordinária, do tempo relativo a atividades que permitiriam aposentadoria especial com tempo reduzido.
23.	Considerando o entendimento exposto sobre a matéria, passa-se a análise de cada ato de aposentadoria.
Análise do ato de concessão de aposentadoria de Dinair Alves de Mendonça (CPF XXX.663.091-XX) 
24.	Quanto ao ato inicial de aposentadoria da interessada, a entidade de origem utilizou critérios de contagem ponderada de tempo de serviço para uma aposentadoria que utilizou fundamento diverso daquele amparado pela Súmula Vinculante 33 e ordens injuncionais deferidas, além de contagem ponderada de tempo de exercício de cargo, como celetista, até o advento da Lei 8.112/1990.
25.	 A vigência do ato de aposentadoria da interessada ocorreu em 2/4/2012, data em que a interessada contava com 23 anos, 2 meses e 6 dias de contribuição no órgão, 3 anos, 11 meses e 2 dias de contribuição em órgão municipal, além de 1 ano, 11 meses e 5 dias de licenças que são contadas como de efetivo exercício para a aposentadoria.
26.	A Unidade Jurisdicionada averbou ainda 4 anos, 2 meses e 21 dias com fundamento em Mandado de Injunção e 9 meses e 7 dias de tempo insalubre até o advento da Lei 8.112/1990.
27.	Por este motivo, o controle interno emitiu parecer pela ilegalidade.
28.	No caso em tela, entendemos que foi indevida a averbação de contagem ponderada de tempo de serviço prestado em condições insalubres com fundamento em ordens injuncionais, pois a interessada não se aposentou com fundamento no artigo 40, § 4º, inciso III, da Constituição Federal e sim com fundamento no art. 3º da Emenda Constitucional 47/2005.
29.	A interessada aposentou-se no cargo de Auxiliar de Enfermagem e entrou no serviço público federal em 19/2/1987 para o exercício do mesmo cargo. Desta forma, infere-se que exerceu atividade insalubre desde sua admissão no cargo, como celetista, até a publicação da Lei 8.112/1990.
30.	Expurgando-se o tempo averbado com fundamento em Mandado de Injunção, e realizando a contagem do tempo ponderado que a interessada realizou, como celetista, em atividades insalubres a ex-servidora não conta com tempo de contribuição para a aposentadoria com o fundamento em que o ato foi emitido (art. 3º da Emenda Constitucional 47/2005) e, desta forma, pode ser considerado ilegal, com a consequente negativa de registro.
Análise do ato de concessão de aposentadoria de Douglas Marra de Moraes (CPF XXX.908.746-XX) 
31.	Quanto ao ato inicial de aposentadoria do interessado, a entidade de origem utilizou critérios de contagem ponderada de tempo de serviço para uma aposentadoria que utilizou fundamento diverso daquele amparado pela Súmula Vinculante 33 e ordens injuncionais deferidas e período de tempo insalubre até o advento da Lei 8.112/1990.
32.	 A vigência do ato de aposentadoria do interessado ocorreu em 1/3/2012, data em que o interessado contava com 32 anos, 4 meses e 2 dias de contribuição no órgão, além de 7 meses e 11 dias de licenças que são contadas como de efetivo exercício para fins de aposentadoria.
33.	A Unidade Jurisdicionada averbou ainda 8 anos, 6 meses com fundamento em Mandado de Injunção e 3 anos, 11 meses e 27 dias de tempo insalubre até o advento da Lei 8.112/1990.
34.	Devido a averbação de tempo insalubre sem suporte legal e na jurisprudência, o controle interno emitiu parecer pela ilegalidade.
35.	No ato em análise, entendemos que foi indevida a averbação de contagem ponderada de tempo de serviço prestado em condições insalubres com fundamento em ordens injuncionais, pois o interessado não se aposentou com fundamento no artigo 40, § 4º, inciso III, da Constituição Federal e sim com fundamento no art. 3º da Emenda Constitucional 47/2005.
36.	Também é irregular a contagem ponderada de tempo de magistério superior até a publicação da Lei 8.112/1990, pois tal contagem só pode ser realizada até o advento da Emenda Constitucional 18/1981, ou seja, até 9/7/1981.
37.	Expurgando-se o tempo averbado com fundamento em Mandado de Injunção e realizando a contagem ponderada do tempo que o interessado exerceu a atividade de magistério (de 1/4/1979 a 9/7/1981 - com um total de 11 meses e 2 dias) , o ex-servidor não conta com tempo de contribuição para a aposentadoria com o fundamento informado pela Universidade Federal de Uberlândia (art. 3º da Emenda Constitucional 47/2005) e, desta forma, o ato pode ser considerado ilegal, com a consequente negativa de registro.
Análise do ato de concessão de aposentadoria de Fernando Jorge da Silva (CPF XXX.560.616-XX) 
38.	No que concerne ao ato inicial de aposentadoria do interessado, a entidade de origem utilizou critérios de contagem ponderada de tempo de serviço para uma aposentadoria que utilizou fundamento diverso daquele amparado pela Súmula Vinculante 33 e ordens injuncionais deferidas (8 anos, 8 meses e 26 dias) . Além de contagem de tempo insalubre realizado, como celetista, até o advento da Lei 8.112/1990 (1 ano, 6 meses e 24 dias) . 
39.	 A vigência do ato de aposentadoria do interessado ocorreu em 1/10/2012, data em que o interessado contava com 32 anos, 10 meses e 28 dias de contribuição no órgão e 27 dias de licenças que contam como efetivo exercício para fins de aposentadoria.
40.	Devido a averbação de tempo insalubre sem suporte legal ou jurisprudencial, o controle interno emitiu parecer pela ilegalidade.
41.	Considerando o ato de aposentadoria do interessado, entendemos que foi indevida a averbação de contagem ponderada de tempo de serviço prestado em condições insalubres com fundamento em ordens injuncionais, pois o interessado não se aposentou com fundamento no artigo 40, § 4º, inciso III, da Constituição Federal e sim pelo art. 3º da Emenda Constitucional 47/2005. 
42.	Desse modo, o ato inicial de aposentadoria do interessado pode ser considerado ilegal, com a consequente negativa de registro.
43.	O interessado aposentou-se no cargo de Médico e entrou no serviço público federal em 19/1/1987 para o exercício do mesmo cargo. Desta forma, infere-se que exerceu atividade insalubre desde sua admissão no cargo, como celetista, até a prolação da Lei 8.112/1990. Desse modo, a contagem ponderada realizada pela Universidade Federal de Uberlândia é escorreita.
44.	Expurgando-se o tempo averbado com fundamento em Mandado de Injunção, o ex-servidor não conta com tempo de contribuição para a aposentadoria com o fundamento informado pela Universidade Federal de Uberlândia (art. 3º da Emenda Constitucional 47/2005) e, desta forma, o ato pode ser considerado ilegal, com a consequente negativa de registro
Análise do ato de concessão de aposentadoria de Fernando Helou Doca (CPF XXX.938.308-XX) 
45.	Quanto ao ato inicial de aposentadoria do interessado, a entidade de origem utilizou critérios de contagem ponderada de tempo de serviço para uma aposentadoria que utilizou fundamento diverso daquele amparado pela Súmula Vinculante 33 e ordens injuncionais deferidas e período de tempo insalubre até o advento da Lei 8.112/1990.
46.	 A vigência do ato de aposentadoria do ex-servidor ocorreu em 30/4/2013, data em que o interessado contava com 25 anos, 9 meses e 26 dias de contribuição no órgão, além de 6 meses de licenças que são contadas como de efetivo exercício para fins de aposentadoria.
47.	A Universidade Federal de Uberlândia averbou ainda 8 anos, 10 meses e 26 dias com fundamento em Mandado de Injunção e 1 ano, 4 meses e 13 dias de tempo insalubre até o advento da Lei 8.112/1990.
48.	Devido a averbação de tempo insalubre sem suporte legal e na jurisprudência, o controle interno emitiu parecer pela ilegalidade.
49.	No ato em análise, consoante já exposto, foi indevida a averbação de contagem ponderada de tempo de serviço prestado em condições insalubres com fundamento em ordens injuncionais, pois o interessado não se aposentou com fundamento no artigo 40, § 4º, inciso III, da Constituição Federal e sim com fundamento no art. 3º da Emenda Constitucional 47/2005.
50.	Também é irregular a contagem ponderada de tempo de magistério superior até a publicação da Lei 8.112/1990, pois tal contagem só pode ser realizada até o advento da Emenda Constitucional 18/1981, ou seja, até 9/7/1981.
51.	Expurgando-se o tempo averbado com fundamento em Mandado de Injunção, e contagem ponderada até o advento da Lei 8.112/1990, o ex-servidor não conta com tempo de contribuição para a aposentadoria com o fundamento informado pela Universidade Federal de Uberlândia (art. 3º da Emenda Constitucional 47/2005) e, desta forma, o ato pode ser considerado ilegal, com a consequente negativa de registro.
CONCLUSÃO
52.	A abrangência e a profundidade das verificações levadas a efeito fundamentam convicção de que:
a) 	o ato de Dinair Alves de Mendonça pode ser considerado ilegal, tendo seu registrado negado;
b) 	o ato de Douglas Marra de Moraes deve ser considerado ilegal, tendo seu registro negado;
c) 	o ato de Fernando Jorge da Silva deve ser considerado ilegal, tendo seu registro negado;
d) 	o ato de Fernando Helou Doca deve ser considerado ilegal, tendo seu registro negado;
53.	Deve-se dispensar a devolução dos valores indevidamente recebidos de boa-fé pelos interessados, nos termos do Enunciado 106 da Súmula de Jurisprudência deste Tribunal.
54.	Por fim, vale destacar que os atos em análise foram disponibilizados ao TCU há menos de cinco anos. Portanto, segundo o entendimento estabelecido no Acórdão 587/2011-TCU-Plenário, não é necessária a instauração do contraditório.
PROPOSTA DE ENCAMINHAMENTO
55.	Ante o exposto, com fundamento nos arts. 71, inciso III, da Constituição Federal, 1o, inciso V, e 39, incisos I e II, da Lei 8.443/1992 e 260, § 1º e 5º, do Regimento Interno do Tribunal de Contas da União, bem como art. 7º, § 4º da IN 78/2018, propõe-se:
a) 	considerar ILEGAL e recusar o registro do ato de Dinair Alves de Mendonça (CPF: XXX.663.091-XX) , Douglas Marra de Moraes (CPF: XXX.908.746-XX) , Fernando Helou Doca (CPF: XXX.938.308-XX) e Fernando Jorge da Silva (CPF: XXX.560.616-XX) .
b) 	determinar à Universidade Federal de Uberlândia que:
b.1) 	abstenha de realizar pagamentos para os atos ora apreciado pela ilegalidade, no prazo 15 (quinze) dias, contados a partir da ciência desta deliberação, sujeitando-se a autoridade administrativa omissa à responsabilidade solidária, nos termos do art. 262, caput, do Regimento Interno do TCU;
b.2) 	informe aos interessados: 
b.2.1)  o teor do Acórdão que vier a ser prolatado, encaminhando ao TCU, no prazo de trinta dias, comprovante da data de ciência pelo respectivo interessado, nos termos do art. 4º, § 3º, da Resolução - TCU 170/2004;
b.2.2)	caso manifestem interesse, podem se manter aposentados com base em outro fundamento legal e desde que cumpram os requisitos legais exigidos; ou poderão retornar à atividade para completar o requisito temporal para nova aposentadoria ¿ a qual, obrigatoriamente, deverá fundamentar-se nas regras vigentes no momento da nova concessão;
b.2.3)	caso não seja possível enquadrar em outro fundamento legal de inativação, os interessados deverão retornar à atividade para completar o requisito temporal para a aposentadoria ¿ a qual, obrigatoriamente, deverá fundamentar-se nas regras vigentes no momento da nova concessão;"
	É o relatório.

não há.

Procuradora-geral Cristina Machado da Costa e Silva.

APOSENTADORIA. AVERBAÇÃO INDEVIDA DE TEMPO DE ATIVIDADE INSALUBRE. ILEGALIDADE DE UM ATO. EXCEPCIONALIDADE. LEGALIDADE DOS OUTROS TRÊS. DETERMINAÇÕES.

APOSENTADORIA (APOS)

Secretaria de Fiscalização de Pessoal (Sefip).

Estão em apreciação atos de concessão de aposentadoria a ex-servidores da Fundação Universidade Federal de Uberlândia.
Os atos foram submetidos à apreciação do TCU para fins de registro por intermédio do Sistema de Apreciação e Registro de Atos de Admissão e Concessões, na forma dos arts. 2º, caput e incisos I a VI, e 4º, caput, da Instrução Normativa TCU 78/2018.
A Secretaria de Fiscalização de Pessoal (Sefip) propôs a ilegalidade dos quatro atos, em razão de os interessados não contarem com tempo de contribuição suficiente para se aposentar com o fundamento informado pela Universidade Federal de Uberlândia.
A representante do Ministério Público junto ao TCU - procuradora-geral Cristina Machado da Costa e Silva - anuiu à proposta alvitrada.
Acompanho parcialmente o encaminhamento sugerido pelas razões que passo a expor.
Os ex-servidores em questão aposentaram-se com fundamento no art. 3º da Emenda Constitucional 47/2005 e, para isso, averbaram tempos com base em mandado injunção, o que, conforme bem apontou a unidade instrutiva, somente poderia ter sido feito caso os interessados tivessem se aposentado com base no artigo 40, § 4º, inciso III, da Constituição Federal.
Em todos esses casos, expurgando-se o tempo averbado irregularmente, nenhum dos ex-servidores conta com tempo de contribuição bastante para a aposentadoria, razão pela qual a Sefip e o MPTCU propuseram que os atos fossem considerados ilegais, com a consequente negativa de registro.
Apesar disso, para os atos de aposentação de Dinair Alves de Mendonça, Douglas Marra de Moraes e Fernando Helou Doca, entendo estarem presentes ocorrências que esteiam proposta diversa.
Dinair Alves de Mendonça e Douglas Marra de Moraes, ambos com 71 anos de idade hoje, aposentaram-se nos cargos de Auxiliar de Enfermagem e de Professor Adjunto, respectivamente, em 2/4/2012 e em 1º/3/2012. Fernando Helou Doca, atualmente com 67 anos, aposentou-se no cargo de Professor Auxiliar em 30/4/2013. Os atos correspondentes a essas aposentadorias chegaram ao TCU ao longo do ano de 2015.
Apesar de realmente estarem presentes fatores que caracterizariam o julgamento pela ilegalidade, entendo existirem razões que justificam a excepcionalidade:
2.1. a idade dos ex-servidores;
2.2. o tempo que se encontram aposentados;
2.3. a evidente boa-fé dos interessados, que não deram causa ao lapso temporal, nem contribuíram para a ocorrência das irregularidades apuradas; e, 
2.4. a impossibilidade de aposentação em fundamento diverso que mantenha o status de aposentado, visto que, excluindo-se o tempo de atividade insalubre averbado após a edição da Lei 8.112/1990, nenhum deles conta com tempo suficiente para a concessão de proventos integrais.
Em razão disso, e aplicando-se o princípio da proteção à confiança - vertente subjetiva do princípio da segurança jurídica -, proponho, em caráter excepcional, a apreciação pela legalidade dos atos de concessão de aposentadoria a Dinair Alves de Mendonça, Douglas Marra de Moraes e Fernando Helou Doca, concedendo-lhes o respectivo registro, nos termos do Acórdão 3559/2019-TCU-Segunda Câmara, de relatoria do ministro Augusto Nardes.
No que tange ao ato de Fernando Jorge da Silva, tendo em vista estar, atualmente, com 59 anos de idade, acompanho a proposta da unidade instrutiva para considerar ilegal seu ato de aposentadoria, negando-lhe registro.
	Ante o exposto, voto por que este Colegiado aprove a minuta de acórdão que submeto à sua apreciação. 
TCU, Sala das Sessões Ministro Luciano Brandão Alves de Souza, em 26 de maio de 2020.
ANA ARRAES 
Relatora